臺灣臺東地方法院民事判決　九十一年度簡上字第一二號
　　上　訴　人　丁○○
　　訴訟代理人　丙○○
　　被上訴人　　台東縣政府
　　法定代理人　乙○○
　　訴訟代理人　甲○○
　　　　　　　　戊○○
右當事人間請求返還租賃房屋事件，上訴人對於中華民國九十年十二月二十五日本院
臺東簡易庭九十年度東簡字第二四三號判決提起上訴，本院判決如左：
    主      文
上訴駁回。
第二審訴訟費用由上訴人負擔。
    事實及理由
壹、被上訴人主張：
  一、伊自民國八十九年（下同）二月三日起，將伊所有門牌號碼臺東市○○路三三
      四號房屋（下稱：系爭房屋）出租予上訴人，兩造並訂立租賃契約（下稱：系
      爭租約），約定租期至同年十二月二日屆滿，期滿後兩造並未續約，詎上訴人
      於租期屆滿後竟遲至九十年三月八日才返還系爭房屋，上訴人自應返還無權占
      用期間相當於租金之不當得利。
  二、土地法第九十八條第一項雖規定以現金為租賃之擔保者，其現金利息視為租金
      之一部，惟該條並非強制規定，故系爭租約第十九條既約定履約保證金除應扣
      除或沒收部分外，其餘無息退還上訴人，即應以當事人之合意優先於該條之適
      用，是系爭租約第十九條並無違反民法第七十一條而無效之問題。又系爭租約
      並非定型化契約，無民法第二百四十七條之一規定之適用，況行政院消費者保
      護委員會通過之房屋租賃契約書範本，押租金均規定無息返還，上訴人自不得
      主張以履約保證金之利息與伊所請求之不當得利互為抵銷。
  三、系爭租約之租期至八十九年十二月二日屆滿，上訴人自同年月三日起即負有返
      還系爭房屋之義務，惟依八十九年十二月八日及十九日之點交紀錄所載，上訴
      人之訴訟代理人於上開點交日前後，皆曾表示希望暫緩返還，迄九十年三月八
      日，上訴人之訴訟代理人方以上訴人之受任人身分，將系爭房屋點交於伊，此
      有點交紀錄可證，故上訴人返還系爭房屋之時間確為九十年三月八日。至系爭
      租約第十六條第二項所定五日期間為回復原狀之時限，屬另一債務不履行責任
      ，上訴人不得以回復原狀為由而不負返還義務，或主張其有權繼續占有系爭房
      屋。
  四、上訴人雖於九十年二月二十三日提出面額新臺幣（下同）十二萬六千元之支票
      為給付，惟伊在原審請求上訴人給付之不當得利為三十九萬九千元，而原審則
      判命上訴人應給付十四萬七千元，前開金額皆大於上訴人所提出之十二萬六千
      元，故上訴人所為給付顯屬一部給付，依民法第三百十八條規定，上訴人既無
      一部清償之權利，伊自不負受領遲延之責任。並聲明：駁回上訴。
貳、上訴人則以：
  一、伊於八十九年二月三日繳付二個月租金額新臺幣（下同）二十五萬二千元之履
      約保證金予被上訴人，依土地法第九十八條第一項規定，該履約保證金所生利
      息，應與被上訴人所請求之不當得利互為抵銷，而系爭租約第十九條所為無息
      退還之約定，已違反上開土地法之強制規定，應屬無效，況系爭租約係被上訴
      人預定用於同類契約之條款而訂定之契約，依民法第二百四十七條之一第三款
      規定，系爭租約第十九條之約定顯失公平，亦當然無效。
  二、伊於九十年三月二日即自系爭房屋搬遷完畢，未繼續使用系爭房屋，有廣告單
      及通知書可證，而證人王志雄亦可證明伊確於九十年三月二日即已搬遷完畢，
      且伊已於九十年三月一日支付新址房東保證金二萬元及當月份租金八千元，更
      足以證明伊在九十年三月二日前即已遷至新址，未繼續使用系爭房屋，況伊於
      九十年三月八日才點交系爭房屋之原因，係為履行系爭租約第十六條第二項之
      約定，在五日內將毀損部分回復原狀，並非使用系爭房屋，故被上訴人不應請
      求自九十年三月三日起至同年月三月七日止共五天之不當得利二萬一千元。
  三、伊於九十年二月二十三日曾提出十二萬六千元之銀行保付支票予被上訴人，該
      金額已大於被上訴人得請求之十一萬四千九百七十五元，惟被上訴人拒絕受領
      ，依民法第二百三十四條之規定，被上訴人自伊提出給付時起負遲延責任，故
      前開金額不應計算遲延利息等語。並聲明：（一）原判決關於命上訴人給付超
      過十一萬四千九百七十五元部分及全部利息均廢棄；（二）前開廢棄部分，被
      上訴人在第一審之訴駁回。
參、得心證之理由：
  一、按以現金為租賃之擔保者，其現金利息視為租金之一部，土地法第九十八條第
      一項固定有明文，惟該項規定非不得以當事人之合意排除之（最高法院五十六
      年台上字第二００九號判例參照）。又依照當事人之一方預定用於同類契約之
      條款而訂定之契約，為使他方當事人拋棄權利或限制其行使權利之約定，按其
      情形顯失公平者，該部分約定無效，民法第二百四十七條之一第三款定有明文
      。此項規定於民法債編修正施行（即八十九年五月五日）前訂定之契約亦有適
      用（民法債編施行法第十七條參照）。至於上開所謂「按其情形顯失公平者」
      ，係指依契約本質所生之重要權利義務，或按法律規定加以綜合判斷而有顯失
      公平之情形而言（民法第二百四十七條之一修正理由參照），且應斟酌契約之
      性質、締約目的、全部條款內容、交易習慣及其他情事判斷之（消費者保護法
      施行細則第十三條參照）。本件上訴人雖辯稱：依土地法第九十八條第一項規
      定，伊得以履約保證金所生之利息與被上訴人請求之不當得利互為抵銷，且上
      開規定為強制規定，依民法第七十一條規定，系爭租約第十九條之約定自屬無
      效，又系爭租約為被上訴人所提供之定型化契約，前開約定依民法第二百四十
      七條之一第三款規定對上訴人顯失公平，該部分約定亦屬無效云云。惟查，系
      爭租約第十九條既約定履約保證金除應扣除或沒收部分外，其餘無息退還上訴
      人，則參酌首揭說明，土地法第九十八條第一項並非強制規定，應認兩造已合
      意排除土地法第九十八條第一項之適用，是系爭租約第十九條之約定並無違反
      強制規定而無效之問題。又縱認系爭租約屬被上訴人一方預定用於同類契約之
      條款而訂定之定型化契約，惟因出租人在定租金數額時，多將押租金之多寡考
      慮計算在內，若得由承租人主張以押租金之利息抵扣租金之一部，有時反失公
      平（吳啟賓著「租賃法論」，八十七年二月初版，頁一三四參照），是本院參
      酌系爭租約之性質、締約目的、全部條款之內容，及坊間印製之租賃契約書及
      行政院消費者保護委員會通過之房屋租賃契約書範本均訂有押租金於交還房屋
      時無息返還之條款等情事，認系爭租約約定被上訴人將履約保證金無息返還上
      訴人一節，應無顯失公平之處，故上訴人前開主張，不足採信。
  二、次按承租人於租賃關係終止後，應返還租賃物，民法第四百五十五條前段定有
      明文。所謂返還租賃物，係指依債務本旨，向出租人移轉租賃物之占有，而依
      民法第九百四十六條第一項規定，占有之移轉因占有物之交付而生效力（最高
      法院七十三年度台上字第四三六三號、八十七年度台上字第二五０四號判決參
      照）。本件上訴人辯稱：伊於九十年三月二日即自系爭房屋搬遷完畢，未繼續
      使用系爭房屋等語，並提出其製作內容記載其已於九十年三月二日遷移之廣告
      單及通知書為證，而證人王志雄於本院審理時證稱：伊是由上訴人所僱用之店
      員口中得知上訴人之店面在九十年三月二日要結束營業，但伊不知道上訴人何
      時搬遷完畢，伊只知道上訴人在九十年三月二日以前就沒有營業等語（見本院
      九十一年四月二日準備程序筆錄），證人李其聰亦證稱：上訴人自九十年三月
      一日起向伊承租房屋，但伊於九十年一月三十一日就收取押租金，故上訴人在
      九十年三月一日前就開始整理場地，並搬一些桌子、櫃子及古董藝品等語（見
      本院九十一年四月十八日準備程序筆錄），其證言均附和上訴人之主張。惟查
      上訴人所辯其於九十年三月二日自系爭房屋搬出一節，即令屬實，因上訴人既
      係於九十年三月八日始將系爭房屋點交被上訴人，為兩造所是認，揆諸前開說
      明，自應認上訴人於九十年三月八日履行返還系爭房屋之義務，故上訴人在九
      十年三月八日前既仍占有系爭房屋，被上訴人自得向上訴人請求無權占有期間
      相當於租金之不當得利。因此，上訴人所辯自難採信。
  三、上訴人另辯稱：伊於九十年三月八日才點交系爭房屋之原因，係為將毀損部分
      回復原狀，依系爭租約第十六條第二項之約定，伊有五日之回復原狀期限，故
      九十年三月三日至七日是用以回復系爭房屋之原狀，不應計算租金云云，但被
      上訴人否認之，並辯稱：系爭租約第十六條第二項所定五日期間為回復原狀之
      時限，屬另一債務不履行之責任，上訴人不得以回復原狀為由，將無權占有之
      事實轉變為有權占有等語。經查，系爭租約第十六條第二項、第三項係約定：
      「契約期滿，應清理完竣點還本府。其有毀損情事應由承租人於五日內回復原
      狀。未清理完竣或逾期未回復原狀者，由本府代為執行，價款由履約保證金扣
      抵之，不足部分並得依法向承租人求償或向賠償義務人代位求償」，其文意係
      在規範上訴人於契約期滿時，應將系爭房屋清理完竣點還被上訴人，若系爭房
      屋另有毀損之情事，上訴人另負有回復原狀之義務，非謂上訴人若有毀損房屋
      之行為即得延長其應返還系爭房屋之期限，並得免負無權占有之責任。況若依
      上訴人之主張，則故意毀損房屋之承租人竟較未毀損房屋之承租人能享有較長
      有權占有且免負租金義務之期間，亦不符一般社會之通念，是上訴人所辯，洵
      無足採。
  四、末按債務人無為一部清償之權利，民法第三百十八條第一項前段定有明文。上
      訴人又辯稱：伊於九十年二月二十三日曾提出十二萬六千元之銀行保付支票予
      被上訴人，該金額已大於被上訴人得請求之十一萬四千九百七十五元，惟被上
      訴人拒絕受領，依民法第二百三十四條之規定，被上訴人自伊提出給付時起負
      遲延責任，伊毋庸再負遲延利息之義務云云。惟查，上訴人所主張原審判命其
      給付超過十一萬四千九百七十五元部分應予廢棄之理由均不足採信，既已如前
      述，則上訴人應為之給付仍為十四萬七千元，顯逾上訴人所提出之十二萬六千
      元給付，揆諸前開說明，被上訴人自無受領之義務，是上訴人之主張，洵屬無
      據。
  五、綜上所述，被上訴人依不當得利之法律關係，請求上訴人給付三十九萬九千元
      及自起訴狀繕本送達翌日（即九十年三月十六日）起至清償日止按年息百分之
      五計算之利息，原審於扣除上訴人所繳納之履約保證金後，判命上訴人給付被
      上訴人十四萬七千元及法定遲延利息，並依職權宣告假執行，並無不合。上訴
      意旨指摘原判決不當，求予廢棄改判，為無理由，應予駁回。
肆、據上論結，本件上訴為無理由，依民事訴訟法第四百三十六條之一第三項、第四
    百四十九條第一項、第七十八條，判決如主文。
中　　　華　　　民　　　國　　九十一　　年　　　六　　　月　　二十八　　日
                                        臺灣臺東地方法院民事庭
~B審判長法　　官　李昆曄
~B      法　　官　柯姿佐
~B      法　　官　魏于傑
右為正本係照原本作成
本件不得上訴
中　　　華　　　民　　　國　　九十一　　年　　　六　　　月　　二十八　　日
~B法院書記官　李春菊
